臺灣高等法院臺南分院民事判決　九十三年度上字第一三一號　Ｊ
　　上　訴　人　乙　○　○
　　被　上訴人　臺南縣佳里鎮農會
　　法定代理人　甲　○　○
　　訴訟代理人　楊　豐　賓
右當事人間請求清償借款事件，上訴人對於中華民國九十三年五月十九日臺灣臺南地
方法院第一審判決（九十三年度重訴字第七十一號），提起上訴，本院於九十三年八
月三十一日言詞辯論終結，判決如下：
    主      文
上訴駁回。
第二審訴訟費用由上訴人負擔。
    事      實
甲、上訴人方面：
一、聲明：求為判決：（一）原判決關於上訴人應連帶給付被上訴人自民國（下同）
    九十年十月七日起至清償日止，其逾期在六個月以內者按週年利率百分之十，逾
    期超過六個月者按上開利率百分之二十，計算之違約金部分廢棄。（二）右開廢
    棄部分，被上訴人在第一審之訴及假執行之聲請均駁回。（三）第一、二審訴訟
    費用由被上訴人負擔。
二、陳述：
（一）民法第二百五十二條規定：「約定之違約金過高者，法院得減至相當之數額。
      」最高法院七十九年臺上字第一六一二號判例亦略謂：「民法第二百五十二條
      規定：：：，故約定之違約金茍有過高情事，法院即得依此規定核減至相當之
      數額，並無應待至債權人請求給付後始得核減之限制，此項核減，法院得以職
      權為之，亦得由債務人訴請法院核減。」另最高法院十九年上字第一五五四號
      判例亦略謂：「違約金本應推定為損害賠償之預約，與無償贈與契約不同：：
      ：法院自得以當事人實際上所受損失為標準，酌予核減。」
（二）兩造就本件違約金之約定，應為賠償額預定性之違約金，且因本件為金錢借貸
      性質，無所謂給付不能，故為給付遲延所生損害之預定性違約金。
（三）被上訴人為金融業，因借貸本金未依約給付，所可能產生之損害，依實際所受
      損害，一般客觀事實及社會經濟情況而論，應為遲延利息之損害而已，逾此即
      屬過高。被上訴人原審起訴請求除本金外，尚有週年利率百分之七．六二計算
      之遲延利息，就近年來景氣低迷，銀行存放款利率降低，年利率七．六二仍嫌
      偏高，此有九十三年八月三十日中國時報刊載之金融機構存放款利率表，基準
      利率僅在百分之三至四之間，一年期定儲僅剩不到百分之二可證。
（四）前揭遲延利息之損害，上訴人雖嫌負擔過重仍不敢異議，但違約金之數額既屬
      給付遲延利息之損害預定，實有重複計利之嫌。按上訴人為日出而作日落而息
      實際操作農作之農夫，因兒子經商提供種植農作之四、五分地，為本件向上訴
      人借款之抵押擔保，卻因兒子買賣中藥之投資不順，存貨多而無法變現，致無
      力償還借款，惟四、五分坐落臺南縣佳里鎮之農地，應足以償還借款，被上訴
      人本金利息之清償應無疑慮。而本件利息每年為新臺幣（下同）一百六十萬六
      千二百九十六元，五年期即為八百零三萬一千四百八十元，上訴人每日面對泥
      土背朝天，甘受風吹日曬，農作所得每年不到三十萬元，勉強足供三餐，違約
      金每年三十二萬元，即完全剝奪一年農作所得猶嫌不足，準此似難謂違約金不
      高，上訴人實不知如何存活下去。
（五）違約金之約定雖係基於當事人之合意，惟因訂約之初，上訴人立於經濟上之弱
      者，故不得不忍受過高違約金訂立借貸契約。蓋債務人為表示履行之決心，對
      違約金之約定原即難予拒絕，若竟拒絕一若自始即蓄意不履行償還。上訴人以
      種田為生看天吃飯，實為目前社會上弱勢中之弱勢，本件遲延利息損害外之負
      擔，真是無可承受之重，況上訴人未依約償還借款，除本金、利息外，被上訴
      人理應無其他之損害，是本件違約金之約定應屬過高，爰請核減違約金，予上
      訴人喘息之機會。
三、證據：提出利率表影本一紙為證。
乙、被上訴人方面：
一、聲明：求為判決：（一）駁回上訴。（二）第二審訴訟費用由上訴人負擔。
二、陳述：除與原判決記載事實相同者予以引用外，並補稱：
（一）上訴人借款迄今尚未繳息，已喪失調整利率之權利。
（二）兩造約定之違約金，係依一般銀行之計算方式核計，並無過高之情事。
三、證據：除引用原審之立證方法外，並補提出借據影本二紙、轉帳收入、支出傳票
    影本二紙、臺北市銀行商業同業工會六十二、三、二十三會業字第三０六一號函
    影本一紙為證。
    理      由
一、被上訴人起訴主張：上訴人邀同原審同案被告張勝達為連帶保證人，於九十年九
    月六日，向被上訴人借款兩筆，金額分別為三百七十五萬元、一千七百三十三萬
    元，合計二千一百零八萬元，約定借款期間均為二年，至九十二年九月六日止，
    按月付息一次，到期還清本金，利息均按借款時被上訴人之基本放款利率百分之
    七．七二計算，並隨被上訴人調整基本放款利率而變動，遲延還本或付息時，除
    仍按上開利率計息外，其逾期清償在六個月以內者按上開利率百分之十，在六個
    月以上者按上開利率百分之二十計付違約金。詎上訴人自借款後，即未曾依約給
    付利息，本金屆期亦未清償，屢經催討均未獲置理，為此訴請上訴人應與原審同
    案被告張勝達連帶給付二千一百零八萬元，及自九十年九月六日起至清償日止，
    按週年利率百分之七．六二計算之利息，並自九十年十月七日起至清償日止，其
    逾期在六個月以內者按週年利率百分之十，逾期超過六個月者按上開利率百分之
    二十，計算之違約金等語。上訴人在原審未於言詞辯論期日到場，亦未提出書狀
    作何聲明或陳述，上訴本院後則以：上訴人雖未依約償還系爭借款，然被上訴人
    除本金、利息外，理應無其他損害，被上訴人請求給付之違約金應屬過高等語相
    抗。（原審判決被上訴人勝訴後，原審同案被告張勝達未上訴已確定，上訴人對
    命給付本金及遲延利息敗訴部分，亦未上訴已確定在案，是本院僅就違約金上訴
    部分審究）。
二、經查被上訴人主張上訴人邀同原審同案被告張勝達為連帶保證人，於九十年九月
    六日，向被上訴人借款兩筆，金額分別為三百七十五萬元、一千七百三十三萬元
    ，合計二千一百零八萬元，約定借款期間均為二年，至九十二年九月六日止，按
    月付息一次，到期還清本金，利息均按借款時被上訴人之基本放款利率百分之七
    ．七二計算，並隨被上訴人調整基本放款利率而變動，遲延還本或付息時，除仍
    按上開利率計息外，其逾期清償在六個月以內者按上開利率百分之十，在六個月
    以上者按上開利率百分之二十計付違約金，且上訴人自借款後迄未依約給付利息
    ，本金屆期亦未清償等事實，不惟已為上訴人所不爭執，並據被上訴人提出相關
    之借據、轉帳支出傳票、放款收入傳票各二份，附於原審卷為證，自堪信實。惟
    被上訴人請求給付之違約金部分，既經上訴人認為違約金過高，並以前揭情詞置
    辯，致兩造互有爭議。是本件所應審究者，厥為兩造所約定之違約金，是否過高
    應予酌減乙情而已。
三、按有關銀行對逾期還款加收違約金之標準，中央銀行曾於八十四年七月十日公布
    （）臺央業字第八０六號函謂：「本行（）臺央業字第一三四號函規定銀行
    對逾期還款加收違約金之標準，即銀行對逾期還款者，（六個月內）照原貸款利
    率百分之十加收違約金，逾期六個月還款者，可照上項標準加倍計收。基於金融
    自由化與契約自主之原則，本行上開規定自即日起停止適用，有關放款逾期違約
    金，改由銀行自行與客戶妥為約定。」又約定有違約金者，有債務不履行情事發
    生時，債權人即不待舉證證明其所受損害，係因債務不履行所致及損害額之多寡
    ，均得按約定之違約金，請求債務人支付，如約定之違約金過高者，債務人固得
    依民法第二百五十二條規定，請求法院減至相當之數額，惟就約定違約金過高之
    事實，應由主張此項有利於己事實之債務人負舉證責任，最高法院著有九十二年
    臺上字第六九七號判決意旨足參。卷查本件有關放款逾期之違約金計算方式，既
    係由上訴人與被上訴人自行妥為約定，而有前揭借據在卷為憑，且為上訴人所不
    爭執，則基於金融自由化與契約自主之原則，已難遽指有何不當，且該違約金之
    計算方式，乃時下金融業放款所援用，復為曾向金融業有借貸經驗者所熟知，上
    訴人當亦知之，從而被上訴人於上訴人債務不履行時，自得不待舉證證明其所受
    損害，係因債務不履行所致及損害額之多寡，而得按約定之違約金，請求上訴人
    給付無疑。上訴人未提出積極確切之證據，證明本件約定違約金過高之事實，徒
    以社會景氣欠佳及媒體相關利率報導，暨其個人借款目的、家庭、職業、經濟之
    困境等由，片面主張上訴人未依約償還借款，被上訴人除本金、利息外，理應無
    其他之損害，因而認兩造所約定之違約金過高云云，尚非有據，而無足取。
四、綜上所述，被上訴人主張依借貸之法律關係，上訴人除應給付本金及遲延利息外
    ，尚應依約給付自九十年十月七日起至清償日止，其逾期在六個月以內者按上開
    利率百分之十，逾期在六個月以上者按上開利率百分之二十計付違約金，洵屬有
    據，應予准許。原審判命上訴人如數給付，並依聲請酌定擔保金額後為假執行之
    宣告，經核認事用法並無不合。上訴意旨，仍執前詞指摘原審此部分判決不當，
    求予廢棄改判，為無理由，應予駁回。
五、又本件事證已臻明確，兩造其餘主張陳述及攻擊防禦方法，核均與判決之結果不
    生影響，爰不逐一贅述，附此說明。
六、據上論結，本件上訴為無理由，應依民事訴訟法第四百四十九條第一項、第七十
    八條，判決如主文。
中　　　華　　　民　　　國　　九十三　　年　　　九　　　月　　　十　　　日
　　　　　　　　　　　　　　　　　　臺灣高等法院臺南分院民事第五庭
~B1審判長法官　游　　明　　仁
~B2　　　法官　黃　　三　　哲
~B3　　　法官　林　　永　　茂
右為正本係照原本作成。
如對本判決上訴，須於判決送達後二十日內向本院提出上訴狀，未表明上訴理由者，
應於上訴後二十日內向本院提出理由書。
中　　　華　　　民　　　國　　九十三　　年　　　九　　　月　　 　十　　 日
~B法院書記官　謝　　素　　嬿
